---
title: "Precios Hedonicos - Evaluacion bienes no mercadeables"
author: "VIÁFARA, JORGE ELIECER"
date: "2026-02-15"
output:
  pdf_document:
    latex_engine: xelatex
    keep_tex: false
    extra_dependencies: ["makecell","booktabs"]
---
```{r ECHO=FALSE, warning=FALSE, message=FALSE}
knitr::opts_chunk$set(
  echo = FALSE,
  warning = FALSE,
  message = FALSE,
  fig.align = "center",
  fig.pos = "H",
  results = 'asis'
)

# Configurar opciones
options(modelsummary_factory_default = "gt")
options(kableExtra.latex.load_packages = FALSE)
tinytex::tlmgr_install('makecell')

```


# Enunciado
## 1.	Conexto

En este ejercicio vamos a usar la información del mercado de vivienda para estimar la
Disponibilidad a Pagar (DAP) por cambios en la calidad del aire. En Boston, Estado Unidos una política reducirá la contaminación del aire en 0.05 partes por 10 millones NOx en una región de 100,000 viviendas.

La base de datos precio.dta contiene la información para este ejercicio.

## 2. Estadisticas descriptivas

```{r ECHO=FALSE, warning=FALSE, message=FALSE}
#Limpiar la consola
cat("\f")

#Limpiar el Global Environment
rm(list = ls())

#Incluir las librerias
if(!require(pacman)) install.packages("pacman") ; require(pacman)
p_load(haven,        #Leer archivos .dta
       dplyr,        #Manipular datos
       stargazer,    #Visualizar tablas de regresión
       fixest,       #Calcular los efectos fijos
       plm,          #Datos de panel
       knitr,        #Visualizar tablas adicionales
       ivreg,        #Regresiones por variables instrumentales
       broom,        #Extraer resultados de regresiones
       AER,          #Regresiones por variables instrumentales
       sandwich,     #Errores estándar robustos
       lmtest,       #Pruebas estadísticas
       kableExtra,   #Tablas avanzadas
       tidyverse,    #Conjunto de paquetes para ciencia de datos
       modelsummary, #Resumir modelos
       ggplot2,      #Gráficos
       rddensity,    #Test de McCrary
       readxl,       #Leer archivos Excel
       rio,         #Importar/exportar datos múltiples formatos
       knitr,        #Tablas dinámicas
       magick,       #Convertir tabla en PNG
       webshot2,      #Guardar tablas como gráficos
       tynitex,       #Compila documentos en Latex
       pdftools,      #Leer archivos en PDF
       tidyr,         #Manipulación de datos
       mass          #Función box-cox
      )
```

### Crear las carpetas
```{r ECHO=FALSE, warning=FALSE, message=FALSE}
# Verificar directorio actual
getwd()

# Cambiar el directorio un nivel arriba
setwd("..")

# Verrificar el cambio en el directorio
getwd()

# Crear las carpetas 
carpetas <- c("Tables", "Graphs")

for (carpeta in carpetas) {
  if (!dir.exists(carpeta)) {
    dir.create(carpeta)
    cat("✓ Carpeta creada:", carpeta, "\n")
  } else {
    cat("✓ Carpeta ya existe:", carpeta, "\n")
  }
}

# Crear un archivo .gitkeep
for (carpeta in carpetas) {
  archivo_gitkeep <- file.path(carpeta, ".gitkeep")
  if (!file.exists(archivo_gitkeep)) {
    file.create(archivo_gitkeep)
    cat("✓ Archivo .gitkeep creado en:", carpeta, "\n")
  }
}

cat("\n✓ Carpetas creadas. Ahora ejecuta los siguientes comandos en la terminal:\n")
cat("git add .\n")
cat("git commit -m 'Crear estructura de carpetas del proyecto'\n")
cat("git push origin main\n")

# Verrificar el cambio en el directorio
getwd()
```
### Direccion de rutas
```{r ECHO=FALSE, warning=FALSE, message=FALSE}
dir_tablas <- "../Tables"
dir_graficos <- "../Graphs"
```

### Transformación de datos en R
```{r ECHO=FALSE, warning=FALSE, message=FALSE}

# Definir URL del archivo en GitHub
github_url <- "https://raw.githubusercontent.com/GeorgeWton1986/Ejer1_PHedonicos/refs/heads/main/Data/Precio.dta"


# Leer el archivo .dta directamente desde GitHub
Precio_0 <- read_dta(github_url)
```

### Exploración de datos
```{r ECHO=FALSE, warning=FALSE, message=FALSE}
numero_tabla <- 1  # Número de la tabla

# Crear tabla LaTeX con escape
tabla_latex_1 <- kable(head(Precio_0, 5),
                       format = "latex",
                       booktabs = TRUE,
                       caption = "Primeros 5 registros de la base de datos",
                       digits = 2,
                       escape = TRUE)

# Guardar la tabla en un archivo
writeLines(as.character(tabla_latex_1), file.path(dir_tablas, "tabla_temp.tex"))

#Convertir la tabla de resultados en Latex y PNG.
# Leer el contenido de la tabla
tabla_contenido <- readLines(file.path(dir_tablas, "tabla_temp.tex"))

# Extraer SOLO el contenido entre \begin{document} y \end{document}
inicio <- which(grepl("\\\\begin\\{document\\}", tabla_contenido))
fin <- which(grepl("\\\\end\\{document\\}", tabla_contenido))

if (length(inicio) > 0 && length(fin) > 0) {
  # Extraer solo el contenido de la tabla (sin document tags)
  tabla_limpia <- tabla_contenido[(inicio + 1):(fin - 1)]
} else {
  # Si no hay \begin{document}, usar todo el contenido
  tabla_limpia <- tabla_contenido
}

# Remover \begin{table} y \end{table} duplicados si existen
tabla_limpia <- tabla_limpia[!grepl("^\\\\begin\\{table\\}|^\\\\end\\{table\\}|^\\\\centering$", tabla_limpia)]

# Crear documento completo
doc_completo <- c(
  "\\documentclass[12pt]{article}",
  "\\usepackage{booktabs}",
  "\\usepackage{caption}",
  "\\usepackage{threeparttable}",
  "\\usepackage{dcolumn}",
  "\\usepackage{adjustbox}",
  "\\usepackage{longtable}",
  "\\usepackage{array}",
  "\\usepackage[utf8]{inputenc}",
  "\\usepackage[margin=0.5in, paperwidth=14in, paperheight=10in]{geometry}",
  "\\pagestyle{empty}",
  "\\begin{document}",
  paste0("\\setcounter{table}{", numero_tabla - 1, "}"),
  "\\begin{table}[htbp]",
  "\\centering",
  "\\footnotesize",
  tabla_limpia,
  "\\end{table}",
  "\\end{document}"
)

# Guardar UN SOLO archivo .tex
writeLines(doc_completo, file.path(dir_tablas, "registros.tex"))
cat("✓ Archivo .tex guardado\n")

# Compilar
dir_actual <- getwd()
setwd(dir_tablas)

resultado <- try({
  tinytex::pdflatex("registros.tex")
}, silent = FALSE)

setwd(dir_actual)

if (inherits(resultado, "try-error")) {
  cat("\n❌ Error al compilar. Mostrando las últimas líneas del log:\n")
  log_file <- file.path(dir_tablas, "registros.log")
  if (file.exists(log_file)) {
    log_lines <- readLines(log_file)
    cat(tail(log_lines, 30), sep = "\n")
  }
  stop("No se pudo compilar el documento LaTeX")
}

# Verificar la ruta correcta del PDF
pdf_path <- file.path(dir_tablas, "registros.pdf")

if (file.exists(pdf_path)) {
  # Convertir a PNG
  img <- image_read_pdf(pdf_path, density = 300)
  image_write(img, file.path(dir_tablas, "registros.png"))
  cat(paste0("✓ Tabla ", numero_tabla, " convertida a PNG: ", 
             file.path(dir_tablas, "registros.png"), "\n"))
  
  # Limpiar archivos temporales
  archivos_temp <- c(
    file.path(dir_tablas, "tabla_temp.tex"),
    file.path(dir_tablas, "registros.pdf"),
    file.path(dir_tablas, "registros.aux"), 
    file.path(dir_tablas, "registros.log")
  )
  
  file.remove(archivos_temp[file.exists(archivos_temp)])
  cat("✓ Archivos temporales eliminados\n")
} else {
  cat("❌ No se generó el PDF\n")
  cat("Ruta buscada:", pdf_path, "\n")
  # Verificar qué archivos se crearon
  cat("Archivos en", dir_tablas, ":\n")
  print(list.files(dir_tablas))
}

cat("✓ Tabla 1 guardada: primeros 5 registros\n")
```


### a.	Descripción de varibles
Familiarícese con la base de datos, describa las variables. ¿Cuáles son variables
ambientales, estructurales, entorno/vecindario, y seguridad? ¿Cuál sería la variable dependiente de interés?

De acuerdo con las variables que se encuentran en la base de datos Precios.dta, se puede establecer, las siguiente clasificación y descripción:

**Respuesta:**

- **Variables ambientales:** 
Oxido de nitrogeno $NOX$, este gas es producido por la combustión a altas temperaturas en motores, industrias, generadores de electricidad. El oxido de nitrogeno es uno de los causantes de la contaminación atmosferica, smog y problemas respiratorios en personas. La unidades son parte por 10 millones.

Distancia al Rio Charles $CHAS$, define la cercania del vencidario al Rio. Esta variables e dicotoma. Es decir, tomará el valor de 1 cuando se encuentre cerca y 0 en caso contrario. Esta variable captura como una amenidad de estar cercano a este cuerpo de agua.

Proporcion de zonas comerciales $INDUS$por acre por barrio. Esta variable se aproxima a una externalidad que puede tener ruido, alto tráfico, contaminación visual.

- **Variables estructurales:**
La variable estructural se define como aquella características físicas que posee un bien tangible, en este casos las viviendas, poseen cantidade promedio de habitaciones $RM$ y la edad de construido el inmueble $AGE$ antes de 1940.

- **Variables de entorno/vecindario:**
Describen la distancia ponderada a los centros de trabajo $DIS$, la tasa de impuetos de la propiedad $TAX$, proporción de barrios de gran tamñano (superior a 2300 m2) $ZN$, porporción de población de menor ingresos $LSTAT$, la relación de alumno por profesor que puede determinar la calidad de la educación $PTRATIO$, el indice de accesibilidad a la autopistas representado por $RAD$ y la proporción de problación afroamericana en el vecindario $BLACK$.


- **Variables de seguridad:**
El índice de criminalidad esta expresado en crimenes por persona al año $CRIM$.

- **Variable dependiente:**
El precio promedio de las viviendas, esta medido en miles de dólares de 1970 $MEDV$

Estas son las estadisticas descriptivas del las variables:
```{r ECHO=FALSE, warning=FALSE, message=FALSE}

stargazer(as.data.frame(Precio_0), 
          type = "text",
          title = "Estadísticas Descriptivas - Variables Hedónicas",
          digits = 2,
          summary.stat = c("n", "mean", "sd", "min", "max"),
          out = file.path(dir_tablas, "stats_descriptivas.tex"))

```


### b.	Estimar el modelo

\begin{align}
Precio_{i}=\beta_0+\beta_1×NOx_{i}+\beta_2×Edad_{i}+\beta_3×RioCharles_{i}+\beta_4×Criminalidad_{i}+\beta_5×Distancia_{i}+\beta_6×Industria_{i}+\beta_7×lstat_{i}+\beta_8×Alumpormaestro_{i}+\beta_9×AccesoCarreter_{i}+\beta_10×Habitaciones_{i}+\beta_11×Habitaciones^2_{i}+\beta_12×impuesto_{i}+\beta_14×zn_{i}+ε_{i}\quad \nonumber \\
\end{align}

Donde:
- $ε_{dt}$ es el término del error.

Respuesta:

```{r ECHO=FALSE, warning=FALSE, message=FALSE}

mod_1 <- lm(medv ~ nox + age + chas + crim + dis + indus + lstat + ptratio + rad + rm +I(rm^2) + tax + zn, 
        data = Precio_0)

stargazer(mod_1, 
          type = "text",
          title = "Resultados de la Regresión Hedónica",
          digits = 2,
          out = file.path(dir_tablas, "regresion_hedonica.tex"))

```
Interprete $\beta_1$. ¿Cuál coeficiente identifica la disponibilidad marginal a pagar? ¿Cuál es la disponibilidad marginal a pagar? Interprete los resultados.

El resultado luego de la ejecutar la regresión es, un coeficiente negativo con una magnitud de 18.40 con significancia al estadística alta (***). En efecto, el signo negativo corrobora la intuición económica, dado que el precio del bien disminuye con el aumento del oxido de nitrógeno. Es decir, que los compradores tienen en cuenta esta variable para comprar por menos valor. Por lo tanto, la vivienda pierde en promedio 18.40 dólares por un aumento de 1 parte por 10 millones de NOx. 

La disponibilidad a marginal a pagar es de 18.40 dolares más en caso que el nivel de contaminación diminuye. Si la contiminación aumenta, los consumidores estan dispuestos a pagar 18.40 dolares menos.


### c.	Estimar el modelo base
Estime el modelo base utilice la variable dependiente en logaritmos. ¿Cuál es la
disponibilidad marginal a pagar? ¿Cambian los resultados con respecto al numeral b.?

Respuesta:

```{r ECHO=FALSE, warning=FALSE, message=FALSE}

mod_2 <- lm(log(medv) ~ nox + age + chas + crim + dis + indus + lstat + ptratio + rad + rm +I(rm^2) + tax + zn, 
        data = Precio_0)

stargazer(mod_2, 
          type = "text",
          title = "Resultados de la Regresión Hedónica Log-Lin",
          digits = 2,
          out = file.path(dir_tablas, "regresion_hedonica_log.tex"))

```
Una vez solucionada la regresión en log-lineal, se puede decir que el coeficiente $\beta_1$ se interpreta como un cambio porcentual. Es decir, el valor de la propiedad se reduce en aproximadamente 81% o (e^(-0.81)-1x10=55,3%) con un aumento en 1 parte por 10 millones de Nox. 

La DAP marginal será de -0,81 x 22.53 dolares = -18.25 dólares. Este valor en comparación con el resultado del punto b. (-18.40 dólares) son próximos en magnitud y comparten la significacia y el signo. En conclusión, tanto el metodo lineal como el log-lineal revelan que los compradores valoran la reducción de NOx entre 18,25 y 18,40 dolares del año 1970.

### d. forma funcional/transformación de box-cox
Utilice la forma funcional/transformación de box-cox en el modelo base para estimar la
DAP marginal. Interprete.
Respuesta:

```{r ECHO=FALSE, warning=FALSE, message=FALSE}
library(MASS)
mod_boxcox <- lm(medv ~ nox + age + chas + crim + dis + indus + lstat + ptratio + rad + rm +I(rm^2) + tax + zn, 
        data = Precio_0)

#Encontrar el lambda óptimo
bc <- boxcox(mod_boxcox)

#Ver el lambda óptimo
lambda_optimo <- bc$x[which.max(bc$y)]
lambda_optimo

# Crear variable transformada
Precio_0 <- Precio_0 %>%
  mutate(medv_bc = (medv^lambda_optimo - 1) / lambda_optimo)

# Estimar modelo con variable transformada
mod_3 <- lm(medv_bc ~ nox + age + chas + crim + dis + indus + lstat + 
            ptratio + rad + rm + I(rm^2) + tax + zn, 
            data = Precio_0)


stargazer(mod_3, 
          type = "text",
          title = "Resultados de la forma funcional Box-Cox",
          digits = 2,
          out = file.path(dir_tablas, "regresion_hedonica_log.tex"))

```

El cáculo del valor de Lambda optimo es de 0.2626263, luego la disponibilidad a pagar marginal esta expresada como -1.82*22.53^(0.2626263) y cuyo resultado es -18.24 dolares de 1970. Por lo tanto, se concluye que dado cualquiera de los 3 modelos los resultados obtenidos son consistente.


### e. Estimar la DAP
Estime la DAP por la reducción en contaminación de 0.05 de la política bajo la
especificación del punto b.

Respuesta:
DAP por una vivienda es igual a -18.40 x 0.05 = 0.92 dolares de 1970. Ahora, para un conjunto de viviendas (100,000 viviendas) la DAP total es igual a -0.92 x 100,000 = 92,000 dólares de 1970. Lo anterior, se interpreta como los compradores estan dispuesto a pagar 92 mil dolares por la reduccion de 0.05 partes por 10 millones de NOx en una región que posee 100 mil viviendas.

## Bibliografía
